臺灣士林地方法院刑事判決　　　　　　　　　　　　　　九十年度自字第一六號
　　自　訴　人　庚○○
　　　　　　　　乙○○
　　被　　　告　丁○○
　　　　　　　　壬○○
　　　　　　　　子○○
　　　　　　　　丙○○
　　　　　　　　己○○
　　　　　　　　甲○○
　　　　　　　　戊○○
　　　　　　　　辛○○
右列被告等因違反通訊保障及監察法案件，經自訴人提起自訴，本院判決如左：
    主  文
丁○○、壬○○、子○○、丙○○、甲○○、己○○、戊○○、辛○○均無罪。
    理  由
一、自訴意旨略以：自訴人庚○○係國立陽明大學衛生福利研究所（以下簡稱衛福所
    ）教授，自訴人周雅玲則為中正大學教授，擔任陽明大學衛福所研究生口試委員
    ，被告丁○○、壬○○、子○○、甲○○、己○○、戊○○、辛○○、丙○○均
    為陽明大學衛福所研究生，其中丁○○、壬○○、子○○、甲○○、己○○、戊○○、辛○○並以自訴人庚○○為指導教授。緣民國九十年六月二十二日下午進
    行研究生口試時，被告等人臨時將口試教室臨時改至陽明大學社護所六一○教室
    舉行研究生口試，同日下午三時許在上開教室進行研究生丁○○口試時，除被告
    丁○○外，尚有被告壬○○、子○○、丙○○、甲○○、己○○、戊○○、辛○○等人在場，嗣於同日下午五時許，研究生丁○○口試完畢後，依例學生全部退
    席，口試委員則留下作口試成績之評議，被告等人竟共同以錄音機違法竊錄自訴
    人間關於研究生丁○○口試成績評議之談話內容。迄評議進行十幾分鐘後，自訴
    人乙○○因聽見其座位後方有錄音機跳鍵之聲音，發現仍有錄音機在繼續錄音，
    始知悉上情，因認被告丁○○、壬○○、子○○、丙○○、甲○○、己○○、戊○○、辛○○共同涉有通訊保障及監察法第二十四條第一項違法監聽他人通訊之
    罪嫌云云。
二、按犯罪事實應依證據認定之，無證據不得推定其犯罪事實。又不能證明被告犯罪
    者，應諭知無罪之判決，刑事訴訟法第一百五十四條、第三百零一條第一項分別
    定有明文。又事實之認定，應憑證據，如未能發現相當證據，或證據不足以證明
    ，自不能以推測或擬制之方法，以為裁判基礎；且認定不利於被告之事實，須依
    積極證據，苟積極證據不足為不利於被告事實之認定時，即應為有利於被告之認
    定，更不必有何有利之證據，最高法院四十年台上字第八六號、三十年上字第八
    一六號判例可資參照。另自訴人之自訴，本以使被告受刑事訴追為目的，故其陳
    述是否與事實相符，自應調查其他證據，以資審認，苟其所為攻擊之詞，尚有瑕
    疵，則在此瑕疵未予究明以前，即不能遽採為斷罪之基礎；且自訴人於自訴案件
    中等同於公訴案件檢察官之地位，其就所自訴之犯罪事實，負有舉證之責任。再
    者，刑法總則於其他法令有刑罰之規定者，除該法令有特別規定外，亦適用之，
    刑法第十一條定有明文；而同法第十二條亦明定「行為非出於故意或過失者不罰
    。過失行為之處罰，以有特別規定者為限。」且犯罪之成立，除應具備各罪之特
    別要件外，尤須具有故意或過失之一般要件（最高法院二十七年非字第一五號判
    例可供參酌）。查通訊保障及監察法第二十四條第一項關於違法監察他人通訊之
    處罰，既無處罰過失犯之特別規定，自有刑法總則之適用，亦即行為人須有違法
    監察他人通訊之故意，始得成立該罪。
三、本件被告丁○○、壬○○、子○○、丙○○、甲○○、己○○、戊○○、辛○○
    雖不否認被告丁○○進行口試時，在上開教室後方之桌上，有放置二台錄音機存
    錄丁○○口試內容之事實，惟均堅決否認有何違法監察他人通訊之行為，被告丁○○辯稱：伊不知道該二台錄音機是何人放置，當天伊在進行口試，坐在老師旁
    邊，口試後就直接離開教室，亦不知錄音機是何人所有，口試時依慣例就有同學
    會主動幫忙錄音，伊只要專心進行論文口試等語。被告壬○○辯稱：錄音機不是
    伊放的，伊在進行第一場口試時，錄音機即放在桌上，當老師進行評議時，即匆
    忙離開教室等語。被告子○○辯稱：當天伊是在場旁聽並幫忙做紀錄，不知道錄
    音機是何人放置，其中有一捲錄音帶是伊提供，因當時大家說沒有錄音帶了，伊
    就將已用過的一捲錄音帶拿出來供他們使用，該錄音帶上面貼有「婦女權益促進
    協會」之標籤，當時伊坐在錄音機前面，記得有按錄音鍵，惟因未指定特定人負
    責錄音機，評議前就各自離開，疏忽未將錄音機帶走等語。被告丙○○辯稱：伊
    非自訴人庚○○之學生，僅是在場旁聽而已，聽完老師意見就離開，不知道錄音
    機是何人放置等語。被告甲○○辯稱：通常伊等在錄音時都會準備二台錄音機，
    以防止另一台錄音機故障，當天有人問誰有錄音機，伊剛好有錄音機，就提供出
    來使用，因伊未坐在錄音機前面，所以直接離開教室，未將錄音機帶走或關掉；
    評議結束後伊進教室整理時，發現其中有一台錄音機還在轉，當時伊即大叫錄音
    機沒關時，同學都很驚訝地過來看，伊即將錄音機關掉，並和其他東西一起帶回
    所內等語。被告己○○辯稱：伊是當天上午十時許進行口試，口試完後，癸○○
    老師向伊表示下午二場口試因鄧老師有氣喘，而六一五教室空調有問題，請伊等
    聯絡校方修繕或換教室，後因學校表示無法修繕，所以才決定換教室，當天伊等
    身上均有錄音機，有同學問何人之錄音機可以提供，伊就將錄音機提供出來，其
    他同學有錄音帶就提供錄音帶。丁○○口試完後，老師說要評議，伊等就匆忙離
    開，一時疏忽忘記將錄音機按停等語。被告戊○○辯稱：伊未竊錄自訴人之評議
    內容，當天自訴人庚○○進來電腦教室向大家說乙○○於評議時有聽到錄音機跳
    鍵聲，就問大家另一捲錄音帶在何處，因我們均不知道另一捲錄音帶在何處，所
    以伊猜測說二捲錄音帶間隔十五分鐘，另一捲可能沒有錄到；當天丁○○口試時
    ，伊有進去旁聽，不過約遲到半小時後才進去，且伊未坐在錄音機前面，所以很
    自然地離開教室等語。被告辛○○則辯稱：伊是庚○○之助教，為方便口試後修
    改論文時，可以回溯各位口試老師之意見，所以庚○○於口試前有提及口試注意
    事項之內容，伊繕打後發給研究生，並要口試研究生在口試時要注意這些事情，
    當時庚○○有要求非口試人員協助錄音，並準備二台錄音機以防錄音有所疏失；
    口試當時伊係負責協助口試研究生操作電腦投影片，當時是站在教室前面靠中間
    的地方，並未操作錄音機，評議前就各自離開教室等語。經查：
  （一）自訴人庚○○、乙○○係因被告等人將口試教室臨時更換為陽明大學社護所
        六一○教室，況若非刻意竊錄自訴人間之評議內容，何以口試完畢離席時，
        被告等人均同時將錄音機遺忘在教室桌上等情，據以推測被告等人故意竊錄
        自訴人間關於評議內容之談話，而共同涉有前揭違法監察他人通訊之罪嫌。
        然自訴人之自訴，本係使被告受刑事訴追為目的，是其指訴內容難免誇大渲
        染或故入人罪，是其所述內容是否屬實，即非無疑。況被告等人皆已堅決否
        認涉有前揭犯行，均辯稱：伊等非故意要盜錄評議內容之談話，被告丁○○
        口試完畢後，老師要進行評議時即直接離開教室，僅是疏忽忘記關閉錄音機
        而已等語，苟無其他積極證據可資佐證，已難遽憑自訴人之片面臆測之詞，
        率爾認定被告等人涉有前開違法監察他人通訊之犯行。
  （二）陽明大學衛福所於九十年六月二十二日下午進行之二場研究生口試（即被告
        壬○○、丁○○），係因被告己○○於當日上午口試結束後，癸○○老師提
        醒鄧學良老師患有氣喘，要被告等人改善原教室之空調設施，經被告等人向
        學校總務處詢問可否改善空調設備，學校表示無法改善時，始將口試教室臨
        時更換為陽明大學社護所六一○教室等情，業據被告等人供明在卷，核與證
        人即口試委員癸○○證述：「（問：當天是否請求學生要改善空調設備？）
        那是鄧學良老師有氣喘，當天他的呼吸聲也的確比較大聲，我提醒學生說鄧
        學良教授患有氣喘，請他們注意空調，我沒有指示用何種方法改善。」等語
        相符（見本院九十一年六月十二日訊問筆錄第十五頁），是被告等人所辯上
        情堪予採信，自不得遽憑自訴人片面指訴，僅因口試當天下午曾更換口試教
        室至陽明大學社護所六一○教室，即以推測或擬制方法，推定被告等人蓄意
        竊錄自訴人間關於評議內容之談話。
  （三）證人即陽明大學衛福所所長吳肖琪已到庭證稱：依該所之慣例都會要求學生
        在論文口試時進行錄音，因學生可針對論文口試時老師之意見，進行論文之
        修改，且評議時錄音機有時可能會忘記關掉等語。證人即陽明大學衛福所教
        授李玉春證稱：伊所看過之論文口試都有錄音，這是所上慣例，錄音是為了
        日後整理論文時，可以根據老師之意見作修正；伊以前也有遇過評議時錄音
        機仍在繼續錄，不過都是當場關掉即可等語（均見本院九十一年一月十六日
        訊問筆錄第九、十頁）。證人癸○○證述：「（問：通常在進行論文口試時
        ，學生會否錄音？）通常若經過教授同意是可以錄音的。」、「（問：參加
        陽明大學衛生福利研究所研究生口試時，是否同意學生錄音？）是。」等語
        在卷（見本院九十一年六月十二日訊問筆錄第十四、十五頁）。且自訴人即
        口試委員乙○○亦自承：通常進行論文口試時，學生都會錄音作為日後修正
        論文之參考，並參考指導教授之意見等語。又被告即自訴人庚○○之助理辛○○亦供明：為方便口試後修改論文時，可以回溯各位口試老師之意見，所
        以庚○○於口試前有提及口試注意事項之內容，伊繕打後發給研究生，並要
        口試研究生在口試時要注意這些事情，當時庚○○有要求非口試人員協助錄
        音，並準備二台錄音機以防錄音有所疏失等語，而被告等人提出之口試注意
        事項第八點已載明「每場口試請其他非口試同學協助錄音，方便日後修改，
        並準備兩台錄音機，以防錄音有所疏失。」等語，並經本院核閱內容無訛。
        另自訴人庚○○亦自承：口試注意事項之內容是伊告訴辛○○，要他向其他
        同學轉達此事，且有要同學錄音等語在卷。再者，被告林秀玲、壬○○為口
        試當天進行論文口試之學生，僅需專心於論文口試即可，而該二台錄音機係
        由被告甲○○、己○○主動提供同學使用，當天未指定由何人負責操作錄音
        機，且於被告壬○○進行口試時，錄音機即已放置於教室桌上，被告丁○○
        進行口試當時，因被告子○○正好坐在錄音機前，故由其按下錄音鍵進行錄
        音等情，業據被告等人分別供明在卷，已如前述，足見被告丁○○進行論文
        口試時，為參考口試委員之意見，作為日後修改論文之參考，始依自訴人庚○○之提示，由在場旁聽之同學即被告子○○、甲○○、己○○等人主動協
        助錄音等情屬實，堪予認定。
  （四）被告丁○○口試結束後，被告丁○○及其他在場旁聽之學生即被告壬○○、
        子○○、丙○○、甲○○、己○○、戊○○、辛○○均直接離開教室，僅留
        下口試委員在場進行評議等情，業據自訴人庚○○陳明在卷，核與被告等人
        所辯：丁○○口試完畢後，老師要進行評議時，伊等就直接離開教室等情相
        符，而口試當天既未指定特定人負責操作錄音機，則被告等人所辯其因疏忽
        未將錄音機關閉等情，即非無據。又自訴人庚○○已陳明：評議結束後，伊
        到電腦室向辛○○要錄音帶，丁○○就交一捲錄音帶給伊，並很熱心地在錄
        音帶貼上標籤註明「丁○○」，後來乙○○表示有二台錄音機，伊要求同學
        交出第二捲錄音帶，同學就開始找另一捲錄音帶，後來有一個同學送來，錄
        音帶上有註明「婦女權益促進協會」字樣等語，而被告丁○○亦稱：當時老
        師向傅紅要錄音帶，辛○○告訴伊，伊在同學桌上找到錄音帶等語；被告子
        ○○則供稱：口試結束後，伊陪鄧學良老師坐計程車，回到所上時，發現很
        多同學在找錄音帶，伊看到其中有一捲貼有婦女權益促進會之錄音帶，就說
        是這一捲，至於何人拿給老師的，伊不知道等語；衡情被告丁○○等人倘若
        刻意竊錄自訴人間關於評議內容之談話，被告丁○○豈有不知該錄音帶係由
        何人保管之理，又何須立即尋找錄音帶並主動交由自訴人庚○○處理，且在
        其中一捲錄音帶上註明「丁○○」字樣，足見被告等人應非故意竊錄自訴人
        間之評議內容。另被告等人果係故意竊錄自訴人間關於評議內容之談話，理
        應將錄音機藏置於隱密處，以防他人發現，並將錄音帶裝置妥善，始符常理
        ；然該二台錄音機自被告壬○○當天下午進行第一場口試時，即已放置在自
        訴人後方之桌面上，並未刻意藏置於隱密處所，且其中一台錄音機之錄音帶
        ，在自訴人間進行評議過程中，即因錄音帶用磬而跳鍵，益徵被告等人應無
        非法監察他人通訊之故意。再者，被告甲○○已辯明：伊在評議結束後進入
        教室整理時，發現其中有一台錄音機還在錄音，當時伊即大叫錄音機沒關時
        ，同學都很驚訝地過來看，伊即將錄音機關掉，並和其他東西一起帶回所內
        等語。核與自訴人庚○○所述：伊事後聽錄音帶內容時，有聽到甲○○說「
        唉呀！為何還有一台還在錄音。」然後就聽到關機的聲音等語大致相符，倘
        若被告等人係故意竊錄自訴人間關於評議內容之談話，則其等於評議結束進
        入教室整理時，發現其中一台錄音機仍在繼續錄音時，豈有如此驚訝之可能
        。此外，被告丁○○進行論文口試當時，被告壬○○、子○○、甲○○、己○○、戊○○、辛○○等人因與被告丁○○同為自訴人庚○○之指導學生，
        始在場旁聽並協助錄音或操作電腦投影機，被告丙○○則僅係單純在場旁聽
        而已，而當時所進行者既係被告丁○○之論文口試，實難認被告壬○○、子
        ○○、丙○○、甲○○、己○○、戊○○、辛○○有何竊錄自訴人上開談話
        內容之動機。苟無其他積極證據可資佐證，自難僅以自訴人庚○○、乙○○
        之片面指訴，逕以推測或擬制之方法，推認被告等人有違法竊錄自訴人間關
        於評議談話內容之故意。
  （五）綜上所述，被告丁○○、壬○○、子○○、丙○○、甲○○、己○○、戊○○、辛○○等人所辯上情均堪採信，是被告等人係因口試結束時急於離開教
        室，一時疏忽而未將錄音機關閉等情，堪予認定。被告等人既無違法監察他
        人通訊之故意，核與通訊保障及監察法第二十四條第一項之構成要件不合，
        自不得課以違法監察他人通訊之罪責。自訴人所舉證據實不足證明被告等人
        有何故意非法監察他人通訊之行為，實難僅憑自訴人之片面臆測之詞，即以
        推測或擬制之方法，任意推定被告等人涉有前揭非法監察他人通訊之犯行，
        此外，復查無其他積極證據足資證明被告等人有何違法監察他人通訊之故意
        ，不能證明被告等人犯罪，均應為無罪判決之諭知。
據上論斷，應依刑事訴訟法第三百四十三條、第三百零一條第一項，判決如主文。
中      華      民      國    九十一    年      六      月    二十六    日
                                    臺灣士林地方法院刑事第二庭
                                        法  官  陳  章  榮
右正本證明與原本無異。
如不服本判決，應於判決送達後十日內，向本院提出上訴狀。
                                        書記官  嚴  慧  萍
中      華      民      國    九十一    年      七      月      五      日
